ACORDAO-COMPLETO-2544763

ACÓRDÃO 1966/2022 ATA 33/2022 - PLENÁRIO

VISTOS, relatados e discutidos estes embargos de declaração opostos pela Companhia De Pesquisa de Recursos Minerais (CPRM) em face do Acórdão 999/2022-TCU-Plenário, relativo a processo de desestatização para acompanhamento, nos termos da Instrução Normativa (IN) TCU 81/2018, da promessa de cessão de direitos minerários, com obrigação de realização de pesquisa complementar como condição para efetuar a cessão definitiva relativa ao projeto Caulim do Rio Capim, localizado no estado do Pará, constituindo dois conjuntos de cinco requerimentos de pesquisa denominados Bloco Sul e Bloco Norte (Processos Agência Nacional de Mineração (ANM) 812.869 a 812.878/1971) de titularidade da Companhia de Pesquisa de Recursos Minerais (CPRM) e autorizações de pesquisa concedidas pelos alvarás 868 a 877, de 13/7/1972,
ACORDAM os Ministros do Tribunal de Contas da União, reunidos em Sessão de Plenário, ante as razões expostas pelo Relator, em:
9.1. conhecer dos presentes embargos de declaração, com fundamento nos arts. 32, inciso II, e 34 da Lei nº 8.443/1992, para, no mérito, rejeitá-los; e
9.2. encaminhar cópia desta deliberação à embargante e aos interessados.

Embargos de declaração contra acórdão referente a processo de desestatização para acompanhamento da promessa de cessão de direitos minerários, com obrigação de realização de pesquisa complementar como condição para efetuar a cessão definitiva relativa ao projeto Caulim do Rio Capim, localizado no estado do Pará.

Companhia de Pesquisa de Recursos Minerais.

3. Interessados/Responsáveis: não há.

13.1. Ministros presentes: Bruno Dantas (na Presidência), Walton Alencar Rodrigues, Benjamin Zymler, Augusto Nardes (Relator), Aroldo Cedraz e Antonio Anastasia.
13.2. Ministros-Substitutos convocados: Augusto Sherman Cavalcanti e Marcos Bemquerer Costa.
13.3. Ministros-Substitutos presentes: André Luís de Carvalho e Weder de Oliveira.

AUGUSTO NARDES

Trata-se de embargos de declaração opostos pela Companhia de Pesquisa de Recursos Minerais - CPRM em face do Acórdão 999/2022-TCU-Plenário, relativo a processo de desestatização para acompanhamento, nos termos da Instrução Normativa (IN) TCU 81/2018, da promessa de cessão de direitos minerários, com obrigação de realização de pesquisa complementar como condição para efetuar a cessão definitiva relativa ao projeto Caulim do Rio Capim, localizado no estado do Pará, constituindo dois conjuntos de cinco requerimentos de pesquisa denominados Bloco Sul e Bloco Norte (Processos Agência Nacional de Mineração (ANM) 812.869 a 812.878/1971) de titularidade da Companhia de Pesquisa de Recursos Minerais (CPRM) e autorizações de pesquisa concedidas pelos alvarás 868 a 877, de 13/7/1972.
2.	A mencionada deliberação foi vazada nos seguintes termos:
9.1. considerar, com fundamento no art. 258, inciso II, do Regimento Interno do TCU, e no art. 9º da IN-TCU 81/2018, dado o escopo definido para a análise da presente desestatização, que a Companhia de Pesquisa de Recursos Minerais (CPRM) atendeu aos aspectos de legalidade, completude e suficiência técnica dos elementos apresentados nas minutas do edital e do contrato da promessa de cessão de direitos minerários relativa ao projeto Caulim do Rio Capim;
9.2. determinar, com fulcro no art. 250, inciso II do Regimento Interno do Tribunal de Contas da União e no art. 11, inciso V da Resolução-TCU 315/2020, à CPRM que, para o Projeto Caulim do Rio Capim e para futuras licitações, estabeleça valor da garantia de execução contratual a partir de adequada fundamentação técnica a fim de proteger seus interesses em relação às hipóteses dispostas nas subcláusulas 14.9.2 e 14.9.3 da minuta contratual, nos termos do inciso V do art. 69 da Lei 13.303/2016 c/c art. 50, caput e § 1º, da Lei 9.784/1999; e
9.3. determinar à Secretaria de Infraestrutura Hídrica, de Comunicações e de Mineração (SeinfraCOM) que monitore o cumprimento do comando contido no subitem 9.2 desta deliberação.
3. 	A seguir, reproduzo o conteúdo substancial da peça recursal (peça 81) , em que o embargante busca alteração do subitem 9.2 da mencionada decisão:
	"Impende destacar que o projeto de alienação submetido a este Col. TCU, em face da necessidade de pesquisa complementar afim de alterar o status dos ativos minerários de inferidos para medidos, e do risco inerente à atividade de mineração, contempla inicialmente a assinatura de promessa de cessão de direitos minerários para, em um segundo momento, mitigados os riscos com a realização de pesquisas complementares, verificada a viabilidade econômica do projeto, se concretizar a cessão definitiva dos direitos minerários em favor da licitante vencedora/cessionária. 
	Ou seja, após a fase de pesquisas, realizada na vigência da promessa da cessão de direitos minerários, a cessão definitiva dos ativos minerários licitados se assemelha a um contrato de compra e venda com pagamento diferido, em prestações trimestrais e sucessivas, de modo que, efetivada a cessão definitiva, data venia, em verdade, a ora EMBARGANTE não tem mais qualquer responsabilidade sobre os direitos minerários alienados, que serão, inclusive, transferidos à cessionária junto à Agência Nacional de Mineração, restando-lhe, apenas, a percepção das prestações sucessivas ajustadas na avença.
	A propósito, vale lembrar que, segundo a Lei nº 13.575/2017, no âmbito federal, compete à Agência Nacional de Mineração, entre outras atribuições: 
Art. 2º. A ANM, no exercício de suas competências, observará e implementará as orientações e diretrizes fixadas no Decreto-Lei nº 227, de 28 de fevereiro de 1967 (Código de Mineração) , em legislação correlata e nas políticas estabelecidas pelo Ministério de Minas e Energia, e terá como finalidade promover a gestão dos recursos minerais da União, bem como a regulação e a fiscalização das atividades para o aproveitamento dos recursos minerais no País, competindo-lhe: (...) 
VIII - regulamentar os processos administrativos sob sua competência, notadamente os relacionados com a outorga de títulos minerários, com a fiscalização de atividades de mineração e aplicação de sanções; (...) 
XI - fiscalizar a atividade de mineração, podendo realizar vistorias, notificar, autuar infratores, adotar medidas acautelatórias como de interdição e paralisação, impor as sanções cabíveis, firmar termo de ajustamento de conduta, constituir e cobrar os créditos delas decorrentes, bem como comunicar aos órgãos competentes a eventual ocorrência de infração, quando for o caso;
	Ademais, o titular da concessão (Cessionária) é responsável pela observância e pelo atendimento de todas as obrigações e condicionantes impostas pelo Código de Mineração, até o fechamento da mina, notadamente aquelas de caráter ambiental (recuperação das áreas degradas/impactadas) . É o que se vê do art. 6º, caput e parágrafo único, do Código de Mineração: (...) 
	Por sua vez, o art. 43-A do Código de Mineração reforça a responsabilidade do titular de concessão de lavra pelo cumprimento das obrigações constantes do próprio Código de Mineração e da legislação ambiental, bem como a responsabilidade civil do titular da concessão por eventuais danos causados a terceiros decorrentes das atividades de mineração:
	Portanto, o titular da concessão da lavra será responsável pela recuperação das áreas mineradas após a finalização da atividade econômica. Será responsável, também, por apresentar à ANM o Plano de Fechamento de Mina, conforme Resolução ANM nº 68/2021, bem como pela realização de todos os estudos necessários à obtenção das licenças ambientais junto aos órgãos estatais, incluindo o Plano de Recuperação de Áreas Degradadas (PRAD) , que, frise-se, serão emitidas em nome da empresa detentora da concessão de lavra. 
	Por outro lado, a CPRM não possui qualquer responsabilidade, nem mesmo de natureza subsidiária, que implique em responder pelos prejuízos causados em face da relação contratual com a futura cessionária. 
	Com efeito, não restam dúvidas que a fiscalização da atividade de mineração compete à ANM, consoante legislação de regência, e que a responsabilidade pela fechamento da mina e reparação ambiental é exclusiva da futura Cessionária, razão pela qual tais obrigações não podem ser impostas à CPRM, como, a propósito, enfatizou o próprio v. aresto objurgado, ao reconhecer o seguinte: 'Concorda-se com os argumentos da CPRM de que o Código de Mineração, além das cláusulas da minuta do edital, atribui integral responsabilidade sobre as futuras operações mineradoras ao parceiro privado' (item 196) , e, ainda, que: 'Sendo rígido no paralelismo entre os setores produtivos, a exigência de garantias ao adequado fechamento da mina deveria ser realizada pelo regulador, a Agência Nacional de Mineração' (item 203) .
	Ora, muito embora reconheça o v. acórdão embargado premissa no sentido de que compete à ANM realizar a fiscalização da atividade de mineração, exigindo as garantias adequadas ao fechamento da mina da futura cessionária, responsável por eventual passivo ambiental, conclui, data venia, de forma contraditória, que: '... apesar de a legislação ser cristalina, a decisão citada demonstra a possibilidade de transferência de responsabilidades civil e ambiental à CPRM, tanto que a referida Subcláusula 14.9 das hipóteses de utilização dos valores da garantia não foi afastada pela Companhia' (item 199) . 
	Para chegar a tal conclusão contraditória, o v. acórdão embargado cita exemplo de decisão inaplicável ao vertente caso, em que, face à inércia de fiscalização por parte dos órgãos e entidades da União competentes para fazê-lo, esta última foi condenada solidariamente às mineradoras exploradoras de carvão mineral, a realizarem a recuperação ambiental das áreas exploradas na bacia carbonífera, em Criciúma-SC. 
	Releva esclarecer, eminentes Ministros, que no caso da bacia carbonífera, a condenação solidária da União se deu única e exclusivamente em face da deficiência na fiscalização das empresas mineradoras de carvão, e não em razão da alienação dos ativos minerários aos particulares, como sói ocorrer no vertente caso, de modo que tal precedente não se amolda às diretrizes estabelecidas no projeto do Caulim, do Rio Capim. 
	Em outras palavras, não há equivalência entre o papel da União e o papel da CPRM. No precedente judicial citado, caso das áreas da reserva carbonífera de Criciúma/SC, em razão de os entes políticos terem responsabilidade ambiental com base na própria Constituição Federal. Lado outro, no presente caso, a CRPM não é poder concedente ou mesmo ente político responsável pela fiscalização, mas sim uma promitente cessionária de direitos minerários, a qual necessita de estudos complementares para ser concretizada.
	Destarte, impõe-se reconhecer que a premissa de que a ora EMBARGANTE, em tese, poderia ser responsabilizada por eventual passivo ambiental decorrente da explotação por parte da futura cessionária não se coaduna com a realidade, tampouco com a legislação de regência, sendo forçoso reconhecer que a recomendação fundada em tal assertiva constitui verdadeira contradição no v. acórdão ora recorrido, atraindo a necessidade de um pronunciamento integrativo e esclarecedor por parte deste Eg. TCU, objetivando extirpar o vício que macula o julgado. 
	Outrossim, as despesas com pesquisa complementar são da ordem de R$ 1.000.000,00 (um milhão de reais) , e deverão ser executadas pelo Promitente Cessionário até a assinatura do Termo de Cessão ou término da autorização especial a ser emitida pela ANM. O prazo total para cumprimento dessas etapas é estimado em até três anos após a assinatura do Contrato de Promessa de Cessão. 
	Logo, neste ponto, ao contrário do que consta do v. acórdão recorrido, o montante da garantia de execução é suficiente para cobrir as etapas de pesquisa complementar, cessão dos títulos e protocolo de requerimento de lavra. 
	Em relação à etapa de Concessão de Lavra, de efetiva produção mineral, por meio do Fluxo de Caixa Descontado, o valor médio a título de pagamentos por produção a ser recebido pela CPRM, ora embargante, é equivalente a R$ 6.690.000,00 (seis milhões, seiscentos e noventa mil reais) por ano. O pagamento dessas parcelas será realizado trimestralmente, conforme Cláusula 5.1.4 do Contrato de Promessa de Cessão de Direitos Minerários. Portanto, a cada trimestre, a estimativa de receitas relativas aos pagamentos por produção equivale a R$ 1.670.000,00 (um milhão, seiscentos e setenta mil reais) . Note-se, ainda, que a garantia de execução é de R$ 3.000.000,00 (três milhões de reais) , e será atualizada anualmente conforme Cláusula 14.4 do Contrato, sendo suficiente para suportar a expectativa de receitas da ora EMBARGANTE, ao longo da fase de produção. 
	Logo, importa reconhecer que haverá tempo hábil para que sejam adotadas providências no sentido de recuperar os direitos de exploração da área, além de recair sobre o titular dos direitos minerários todas as responsabilidades decorrentes de ações judiciais, reclamações, perdas, danos, obrigações ou responsabilidades de qualquer natureza, mostrando-se a garantia exigida adequada. 
	Destarte, ao revés do que restou consignado no v. acórdão recorrido, a manutenção das garantias de execução em R$ 3.000.000,00 (três milhões de reais) , inicialmente defendidos pela CPRM e reconhecido pela própria SeinfraCOM, conforme consta no item 56 do Relatório ('as garantias atualmente exigidas pela CPRM resguardam integralmente os pagamentos de royalties'...) se sustenta tecnicamente. 
	Cabe ressaltar, ainda, que, de acordo com o artigo 13, III da Lei n° 13.575/2017, cabe à ANM dispor, por meio de resolução, sobre hipóteses e critérios para apresentação de garantias financeiras ou a contratação de seguros para cobertura de riscos da atividade de mineração: (...) 
	Nesse sentido, encontra-se em discussão na Agência, no âmbito da Agenda Regulatória 2022/2023, o tema Garantias financeiras ou seguros para cobrir os riscos advindos da atividade de mineração, de forma que caberá à ANM definir as regras para cálculo de tais garantias, incluindo o momento em que deverão ser estimadas e apresentadas à Agência. 
	Ao que pese ainda não haver regulamentação do tema no arcabouço regulatório nacional, depreende-se do exemplo de outros países a respeito do tema que o cálculo de garantias financeiras para suportar os custos dos trabalhos de fechamento de mina ocorre em etapa na qual já há um plano de operação para a mina que, no caso brasileiro, tem equivalência no Plano de Aproveitamento Econômico (PAE) , documento elaborado e apresentado à ANM na etapa de requerimento de lavra, quando já há definição de recursos e reservas e das técnicas a serem empregadas na lavra, beneficiamento e escoamento do bem mineral produzido, dentre outros parâmetros. 
	Nesse sentido, a experiência do Serviço Florestal dos Estados Unidos com atividades de fechamento de mina resultou na elaboração do documento Training Guide for Reclamation Bond Estimation and Administration, no qual é indicado que estimativas iniciais de garantias financeiras para descomissionamento de minas são feitas com base em projetos de engenharia da mina, após as etapas de prospecção e pesquisa mineral. Adicionalmente, o documento informa que, com a construção e entrada em operação do projeto, informações adicionais dos aspectos ambientais e de engenharia ensejam a atualização das garantias inicialmente estimadas. 
	Da mesma forma, o Departamento de Minas, Regulação da Indústria e Segurança do Governo da Austrália Ocidental, em suas orientações sobre a elaboração do Plano de Fechamento de Mina, indica que provisões financeiras para os trabalhos de fechamento de mina devem ser feitas quando da elaboração do respectivo plano, apesar de reconhecer que os estágios iniciais de vida útil da mina ainda estão sujeitos a suposições e eventos imprevistos, conferindo incertezas ao cálculo, que deve ser revisitado ao longo da operação da mina.
	Nesse sentido, com base na prática internacional, conclui-se que a fase em que se encontra o Projeto Caulim do Rio Capim torna inaplicável metodologias semelhantes para cálculo de garantias financeiras para cobrir os custos do fechamento de mina. Da mesma forma, é inadequado estimar garantias para cobrir quaisquer outros riscos da fase de operação da mina, visto que o projeto ainda não dispõe de dados mínimos necessários para tanto. 
	Posta a questão nestes termos, verificada a contradição constante do v. aresto embargado, restam demonstradas à saciedade as razões do pedido de acolhimento dos embargos de declaração, na fundamentação oferecida."
4.	Considerando a relevância e a complexidade técnica da matéria, encaminhei os autos à consideração da Secretaria de Fiscalização de Infraestrutura Hídrica, de Comunicações e de Mineração, que se manifestou de forma unânime nos seguintes termos (peça 86) :
	"EXAME TÉCNICO
Preliminarmente ao atendimento aos termos do despacho do Relator, deve-se estabelecer o alcance da presente análise. O art. 48, inciso II, da Resolução TCU 324/2020 estabelece que compete à Secretaria de Recursos (Serur) 'examinar a admissibilidade e instruir, quando solicitado por relator ou pelo Presidente do TCU, os embargos de declaração opostos contra deliberação proferida pelo Tribunal e os agravos interpostos contra decisão do Presidente do Tribunal, de Presidente de Câmara ou de relator'. Assim, sendo o exame de admissibilidade de competência daquela secretaria, esta análise não adentrará questões relativas à admissibilidade do recurso e de seu mérito, mas conterá, conforme solicitação do Ministro relator, apenas parecer acerca das garantias contratuais, como sua adequação e seu valor, necessários para proteger o referido ente estatal face a uma possível ausência dos pagamentos de responsabilidade do futuro cessionário.  
Feitas essas observações, passa-se ao exame da determinação contida no item 9.2 do acórdão recorrido.
Análise perfunctória da peça recursal mostra que a CPRM se ateve a questionar a suposta contradição entre a determinação constante do item 9.2 do retro mencionado acórdão e o teor de sua fundamentação, não adentrando as demais questões examinadas extensamente na instrução pretérita de peça 71, quanto aos aspectos de legalidade, completude e suficiência técnica dos elementos apresentados nas minutas do edital e do contrato da promessa de cessão de direitos minerários relativa ao projeto Caulim do Rio Capim. Dessarte, também não serão abordados nesta instrução tais fatos, trazendo-se, aqui, apenas as conclusões obtidas naquela instrução para fins de contextualização (peça 71, p. 32) :
233. No projeto atual Caulim do Rio Capim/PA, considerando o conhecimento acumulado por esse Tribunal e pela CPRM acerca do tema, visto ser a quarta cessão minerária, e por envolver investimentos e receitas estimados superiores a R$ 2 bilhões e R$ 13 bilhões, respectivamente, os trabalhos de fiscalização tiveram como preocupação fundamental avaliar a regularidade das premissas e ferramentas adotadas e a robustez do processo de tomada de decisão. 
234. Assim, verificou-se a validade do método escolhido pela CPRM para avaliação da viabilidade econômico-financeira do projeto e a regularidade da execução do método. 
235. O relatório preliminar foi apresentado aos gestores, em reunião virtual, e enviada cópia para oportunizar a apresentação de contribuições adicionais sobre as deliberações propostas e manifestação quanto às consequências práticas da implementação das medidas aventadas e eventuais alternativas, conforme previsto na IN-TCU 81/2018 e Resolução-TCU 315/2020. 
236. Descontentes com as propostas do relatório, quase seis meses depois do seu envio ao Ministro-relator, a CPRM apresentou alegações complementares (peças 67-69) , culminando na devolução do processo à unidade técnica. 
237. Avaliados os comentários dos gestores e alegações complementares, e realizados os devidos ajustes na proposta de encaminhamento do relatório preliminar, entende-se pertinente recomendar à CPRM, para o Projeto Caulim do Rio Capim e futuras licitações, que estabeleça valor da garantia de execução contratual a partir de adequada fundamentação técnica a fim de proteger seus interesses em relação às hipóteses dispostas nas subcláusulas 14.9.2 e 14.9.3 da minuta contratual (§§ 173 a 208) . 
238. Portanto, entende-se que não há óbices ao prosseguimento do processo, pois a CPRM atendeu ao aspecto de suficiência técnica dos elementos apresentados por meio do acervo documental inerente ao certame de promessa de cessão de direitos minerários do projeto Caulim do Rio Capim, no estado do Pará. 
239. Tendo em vista que a proposta de recomendação sobre garantia de execução contratual se direciona à licitação em questão, vale indicar a necessidade de seu monitoramento, nos termos do art. 8º da Resolução-TCU 315/2020, no momento de publicação do edital. Quanto às futuras licitações, o monitoramento ocorrerá quando da apresentação dos estudos de viabilidade a este Tribunal.
Passa-se, agora, à exposição das razões de fato e de direito ofertadas pela CPRM em seus embargos, para extração das considerações pertinentes às garantias previstas na minuta contratual.
Razões da CPRM nos embargos de declaração
A CPRM inicialmente rememorou que a proposta de recomendação desta secretaria foi convertida em determinação no Acórdão 999/2022-TCU-Plenário.
Em seguida, em preliminares, abordou o tema da tempestividade do recurso, em conformidade com o art. 34, § 1º, da Lei 8.443/1992 c/c art. 287 do RI/TCU.
Quanto ao mérito, iniciou suas razões mencionando parte da instrução de peça 71, que havia chegado à conclusão que o Código de Mineração, além das cláusulas da minuta do edital atribuem integral responsabilidade sobre as futuras operações mineradoras ao parceiro privado.
Contudo, a mesma instrução teria mencionado, também, decisão recente do Tribunal Regional Federal da 4ª Região ratificando condenação a mineradoras, à ANM e ao Instituto do Meio Ambiente de Santa Catarina (IMA) de reparação de danos ambientais causados pela lavra de carvão mineral em subsolo na região de Criciúma/SC. Nesse caso, os réus teriam sido condenados a indenizar os proprietários dos imóveis localizados na superfície das minas de carvão pelos danos materiais às edificações e terrenos (desvalorização das propriedades e lucros cessantes) e pelos danos morais causados.
A justiça teria entendido, quanto aos entes públicos, ter havido 'omissão culposa do IMA e da ANM no que tange à ordenação e fiscalização da atividade', caracterização do 'nexo de causalidade entre a omissão no exercício do poder de polícia e os danos verificados' e configurando 'a responsabilidade dos órgãos pela reparação de tais danos' (www.trf4.jus.br/trf4/controlador.php?acao=noticia_visualizar&id_noticia=16102, acesso em 27/9/2021) .
A CPRM mencionou, ainda, diversos itens da instrução pretérita. Para fins de melhor compreensão, os itens mais relevantes são expostos abaixo (peça 71) :
200. O comparativo feito pela CPRM entre as garantias dos seus contratos e os do setor de petróleo e gás não é o mais correto. A garantia atrelada ao Programa Exploratório Mínimo tem relação com a da Subcláusula 14.2.1 da presente minuta de contrato, que busca garantir a execução da pesquisa complementar exigindo 'pelo menos 50% do valor correspondente ao investimento mínimo remanescente (ainda não executado) ' (peça 10, p. 62-63) . 
201. O questionamento deste tópico é sobre o método de quantificação da garantia da Subcláusula 14.2.2, válida durante a fase produtiva do projeto e cujo objetivo se aproxima da 'Garantia de Descomissionamento de Instalações' exigida no contrato de petróleo e gás citado pela CPRM (www.gov.br/anp/pt-br/rodadas-anp/rodadas-andamento/17a-rodada-licitacoesblocos/arquivos/edital/contrato.pdf - Cláusula 18.7, p. 42, acesso em 27/9/2021) . 
202. O processo de descomissionamento de instalações do setor de petróleo e gás é assemelhado ao de fechamento de mina do setor minerário, pois ocorre ao fim do período de explotação e objetiva a destinação adequada de materiais, resíduos e rejeitos e a recuperação ambiental da área (idem, p. 9) . 
203. Nos contratos de petróleo e gás é exigida a apresentação de garantia pelo concessionário no montante suficiente para cobrir o custo previsto para o descomissionamento de instalações ou cobrir o valor calculado conforme legislação aplicável (idem, Cláusula 18.7.2, p. 42) . No presente projeto Caulim do Rio Capim, seria o valor estimado no fluxo de caixa para fechamento da mina - R$ 120 milhões (peça 12) . 
204. Sendo rígido no paralelismo entre os setores produtivos, a exigência de garantias ao adequado fechamento da mina deveria ser realizada pelo regulador, a Agência Nacional de Mineração. Contudo, nada impede a CPRM de proteger seus interesses para hipóteses de irregularidades cometidas pelo cessionário não completamente reguladas e de alto impacto financeiro. 
205. As garantias atualmente exigidas pela CPRM resguardam integralmente os pagamentos de royalties, mas em nada protegem a Companhia caso o cessionário não cumpra integralmente suas obrigações e discussões judiciais a coloquem no polo passivo da lide. 
206. Neste último momento de alegações complementares, pós envio do relatório ao ministro relator, a CPRM nada apresentou acerca deste tema. 
207. Considerando o acima e objetivando contribuir para a gestão da Companhia em termos de economicidade, ajusta-se a proposta inicial de encaminhamento no sentido de recomendar à CPRM que, para o Projeto Caulim do Rio Capim e para futuras licitações, estabeleça valor da garantia de execução contratual a partir de adequada fundamentação técnica a fim de proteger seus interesses em relação às hipóteses dispostas nas subcláusulas 14.9.2 e 14.9.3 da minuta contratual, nos termos do inciso V do art. 69 da Lei 13.303/2016 c/c art. 50, caput e § 1º, da Lei 9.784/1999. 
Diante das considerações acima, a CPRM destacou que o projeto de alienação submetido a esta Corte, face à necessidade de pesquisa complementar com fins de alteração do status dos ativos minerários de inferidos para medidos, e do risco inerente à atividade de mineração, contemplou inicialmente a assinatura de promessa de cessão de direitos minerários para, em um segundo momento, mitigados os riscos com a realização de pesquisas complementares e verificada a viabilidade econômica do projeto, concretizar-se a cessão definitiva dos direitos minerários em favor da licitante vencedora/cessionária.
Portanto, após a fase de pesquisas, realizada na vigência da promessa da cessão de direitos minerários, a cessão definitiva dos ativos minerários licitados se assemelharia a um contrato de compra e venda com pagamento diferido, em prestações trimestrais e sucessivas, de modo que, efetivada a cessão definitiva, a CPRM não mais teria qualquer responsabilidade sobre os direitos minerários alienados, pois estes seriam transferidos à cessionária junto à Agência Nacional de Mineração, restando-lhe, apenas, a percepção das prestações sucessivas ajustadas na avença. 
Em defesa do argumento, invocou a Lei 13.575/2017 que, em seu art. 2º, incisos VIII e X, estabelecem a competência da ANM para a fiscalização de atividades de mineração. Aduziu, ainda, que o titular da concessão (cessionária) é responsável pela observância e pelo atendimento de todas as obrigações e condicionantes impostas pelo Código de Mineração, até o fechamento da mina, notadamente aquelas de caráter ambiental (recuperação das áreas degradas/impactadas) , conforme disposição do art. 6º, caput e parágrafo único, do Código de Mineração. 
Desse modo, seria o titular da concessão da lavra o responsável legal pela recuperação das áreas mineradas após a finalização da atividade econômica, sendo também responsável por apresentar à ANM o Plano de Fechamento de Mina, consoante o disposto na Resolução ANM 68/2021, além da execução de todos os estudos necessários à obtenção das licenças ambientais junto aos órgãos estatais, dentre eles, o Plano de Recuperação de Áreas Degradadas (Prad) . Essas licenças, inclusive, são emitidas em nome da empresa detentora da concessão de lavra.
Por conseguinte, a CPRM não possuiria qualquer responsabilidade, nem mesmo de natureza subsidiária, que implicasse responder pelos prejuízos causados em face da relação contratual com a futura cessionária. Com efeito, o próprio relatório apresentado pelo relator do Acórdão 999/2022-TCU-Plenário teria reconhecido essa ausência de responsabilidade da CPRM: 'Concorda-se com os argumentos da CPRM de que o Código de Mineração, além das cláusulas da minuta do edital, atribui integral responsabilidade sobre as futuras operações mineradoras ao parceiro privado' (item 196, peça 77, p. 26) , e, ainda: 'Sendo rígido no paralelismo entre os setores produtivos, a exigência de garantias ao adequado fechamento da mina deveria ser realizada pelo regulador, a Agência Nacional de Mineração' (item 204, peça 77, p. 27) . 
Portanto, embora reconheça o mencionado acórdão a competência da ANM de realizar a fiscalização da atividade de mineração, exigindo as garantias adequadas ao fechamento da mina da futura cessionária, responsável por eventual passivo ambiental, concluiu, de forma contraditória, que: ' (...) apesar de a legislação ser cristalina, a decisão citada demonstra a possibilidade de transferência de responsabilidades civil e ambiental à CPRM, tanto que a referida Subcláusula 14.9 das hipóteses de utilização dos valores da garantia não foi afastada pela Companhia' (item 199, peça 77, p. 27) .
Considerou a CPRM que essa conclusão contraditória adotada pelo acórdão embargado tomou por fundamento decisão judicial inaplicável ao presente caso. Naquele decisum, face à inércia de fiscalização por parte dos órgãos e entidades da União competentes para fazê-lo, esta última foi condenada, solidariamente às mineradoras exploradoras de carvão mineral, a realizar a recuperação ambiental das áreas exploradas na bacia carbonífera, em Criciúma/SC.
Todavia, ressaltou que, no caso da bacia carbonífera, a condenação solidária da União se deu única e exclusivamente em face da deficiência na fiscalização das empresas mineradoras de carvão, e não em razão da alienação dos ativos minerários aos particulares, como ocorre no vertente caso, de modo que tal precedente não se amolda às diretrizes estabelecidas no projeto do Caulim, do Rio Capim. Em outras palavras, não haveria equivalência entre o papel da União e o papel da CPRM. 
No precedente judicial, caso das áreas da reserva carbonífera de Criciúma/SC, em razão de os entes políticos terem responsabilidade ambiental, com base na própria Constituição Federal (CF/1988) , foi considerada solidariamente responsável a União Federal. Já no caso sob exame, a CRPM não seria poder concedente ou mesmo ente político responsável pela fiscalização, mas sim uma promitente cessionária de direitos minerários.
Destarte, a premissa de que a CPRM poderia, em tese, ser responsabilizada por eventual passivo ambiental decorrente da explotação por parte da futura cessionária não se coadunaria com a realidade, tampouco com a legislação minerária, de modo que a recomendação fundada sob essa base se encontraria em verdadeira contradição no acórdão recorrido.
Em mais um ponto de argumentação, aduziu a CPRM que as despesas com pesquisa complementar seriam da ordem de R$ 1.000.000,00, e deveriam ser executadas pelo promitente cessionário até a assinatura do Termo de Cessão ou término da autorização especial a ser emitida pela ANM. Como o prazo para cumprimento dessas etapas seria estimado em até três anos após a assinatura do contrato de promessa de cessão, ao contrário do que consta do acórdão recorrido, o montante da garantia de execução seria suficiente para cobrir as etapas de pesquisa complementar, cessão dos títulos e protocolo de requerimento de lavra. 
Em relação à etapa de concessão de lavra, de efetiva produção mineral, argumentou a CPRM que, por meio do fluxo de caixa descontado, o valor médio a título de pagamentos por produção a ser recebido pela CPRM seria equivalente a R$ 6,69 milhões por ano. O pagamento das parcelas seria realizado trimestralmente, conforme disposto na Cláusula 5.1.4 das minutas Edital e 7.4 da minuta Contrato de Promessa de Cessão de Direitos Minerários (peça 34, p. 8 e 48) .
Assim, por trimestre, a estimativa de receitas relativas aos pagamentos por produção equivaleria a R$ 1.670.000,00, enquanto a garantia de execução seria de R$ 3.000.000,00, atualizada anualmente, conforme Cláusula 14.3.2 da minuta Contrato (peça 34, p. 63) , o que, segundo a CPRM, seria suficiente para suportar a expectativa de receitas ao longo da fase de produção.
Aduziu a CPRM que, na ausência de pagamentos dos royalties, haveria tempo hábil para a adoção de providências no sentido de recuperar os direitos de exploração da área. Ainda, recairia sobre o titular dos direitos minerários todas as responsabilidades decorrentes de ações judiciais, reclamações, perdas, danos, obrigações ou responsabilidades de qualquer natureza, de forma que a garantia exigida seria adequada.
Dessarte, de forma oposta ao que constou do acórdão recorrido, a manutenção das garantias de execução em R$ 3.000.000,00, inicialmente defendida pela CPRM e que teria sido reconhecida pela própria SeinfraCOM, teria amparo técnico. 
A CPRM também arguiu que, de acordo com o artigo 13, inciso III, da Lei 13.575/2017, caberia à ANM dispor, por meio de resolução, sobre hipóteses e critérios para apresentação de garantias financeiras ou a contratação de seguros para cobertura de riscos da atividade de mineração, consoante disposição expressa: 
Art. 13. A ANM, por meio de resolução, disporá sobre os processos administrativos em seu âmbito de atuação, notadamente sobre:
 (...) 
III - hipóteses e critérios para a apresentação de garantias financeiras ou a contratação de seguros para cobertura dos riscos de atividades minerárias.
Nesse sentido, destacou que se encontra em discussão na ANM, no âmbito da Agenda Regulatória 2022/2023, o tema garantias financeiras ou seguros para cobrir os riscos advindos da atividade de mineração, de forma que caberá à ANM definir as regras para cálculo de tais garantias, incluindo o momento em que deverão ser estimadas e apresentadas à Agência.
O recorrente discorreu, ainda, sobre a questão do fechamento de minas em outros países, a fim de reforçar seu entendimento. Sobre o cálculo de garantias financeiras para suportar os custos dos trabalhos de fechamento de mina, embora ainda não haja regulamentação do tema em nosso ordenamento jurídico, esse cálculo ocorre em etapa na qual já há um plano de operação para a mina que, no caso brasileiro, tem equivalência no Plano de Aproveitamento Econômico (PAE) , documento elaborado e apresentado à ANM na etapa de requerimento de lavra, quando já há definição de recursos e reservas e das técnicas a serem empregadas na lavra, beneficiamento e escoamento do bem mineral produzido, dentre outros parâmetros. 
Nesse sentido, relata que, no Serviço Florestal dos Estados Unidos, as atividades de fechamento de mina ensejaram a elaboração do documento Training Guide for Reclamation Bond Estimation and Administration, no qual é indicado que estimativas iniciais de garantias financeiras para descomissionamento de minas são feitas com base em projetos de engenharia da mina, após as etapas de prospecção e pesquisa mineral. Além disso, o documento informa que, com a construção e entrada em operação do projeto, informações adicionais dos aspectos ambientais e de engenharia ensejam a atualização das garantias inicialmente estimadas.
Aponta-se que, do mesmo modo, o Departamento de Minas, Regulação da Indústria e Segurança do Governo da Austrália Ocidental exarou orientações sobre a elaboração do Plano de Fechamento de Mina, indicando que provisões financeiras para os trabalhos de fechamento de mina devem ser feitas quando da elaboração do respectivo plano, apesar de reconhecer que os estágios iniciais de vida útil da mina ainda estão sujeitos a suposições e eventos imprevistos, conferindo incertezas ao cálculo, que deve ser revisitado ao longo da operação da mina.
Portanto, considerando-se a prática internacional, conclui-se que a fase em que se encontra o projeto Caulim do Rio Capim 'torna inaplicável metodologias semelhantes para cálculo de garantias financeiras para cobrir os custos do fechamento de mina. Da mesma forma, é inadequado estimar garantias para cobrir quaisquer outros riscos da fase de operação da mina, visto que o projeto ainda não dispõe de dados mínimos necessários para tanto'.
Por todo o exposto, a CPRM considerou que ficaram demonstradas, na fundamentação oferecida, as razões do pedido de acolhimento dos embargos de declaração.
Análise técnica
Inicialmente, o exame do relatório do Acórdão 999/2022-TCU-Plenário mostra que o Exmo. Ministro-Relator adotou a instrução de peça 71 como seu relatório (peça 77) . Na referida peça consta, de fato, a concordância com a argumentação previamente apresentada pela CPRM de que o Código de Mineração, além das cláusulas da minuta do edital atribuem integral responsabilidade sobre as futuras operações mineradoras ao parceiro privado (item 196, peça 71) .  
A análise feita na instrução pretérita, porém, mencionou a necessidade de observância da jurisprudência dos tribunais, apresentando decisão do Tribunal Regional Federal da 4ª Região (TRF4) que ratificou condenação a mineradoras, à ANM e ao Instituto do Meio Ambiente de Santa Catarina (IMA) de reparação de danos ambientais causados pela lavra de carvão mineral em subsolo na região de Criciúma/SC. No julgado, os réus foram condenados a indenizar os proprietários dos imóveis localizados na superfície das minas de carvão, pelos danos materiais às edificações e terrenos (desvalorização das propriedades e lucros cessantes) e pelos danos morais causados.
Naquele decisum, o TRF4 considerou que 'caracterizados os danos ambientais, materiais e morais causados pela atividade de mineração de carvão de subsolo, omissão culposa do IMA e da ANM no que tange à ordenação e fiscalização da atividade, e o nexo de causalidade entre a omissão no exercício do poder de polícia e os danos verificados, configurada está a responsabilidade dos órgãos pela reparação de tais danos' (www.trf4.jus.br/trf4/controlador.php?acao=noticia_visualizar&id_noticia=16102, acesso em 27/9/2021) .
Até o ponto onde a instrução de peça 71 levanta a necessidade de observância da jurisprudência dos tribunais, entende-se como corretas e suficientemente completas as observações feitas. Todavia, por relevante, deve ser dado o correto entendimento sobre o que se considera como jurisprudência para que não pairem dúvidas acerca da aplicabilidade, ou não, da decisão do TRF4 como paradigma a sustentar a possibilidade de responsabilização da CPRM por atos ou omissões da cessionária de direito minerário.
 É sabido que diversos autores dão à jurisprudência definições diferentes. No entanto, é possível agrupar essas definições pelo menos em cinco grupos:
o primeiro, é a jurisprudência em sentido lato, capaz de abranger, de modo geral, toda a ciência do Direito, teórica ou prática, seja elaborada por jurisconsultos, seja por magistrados;
o segundo, é a jurisprudência ligada à etimologia do vocábulo, que vem de juris prudentia, consistindo no conjunto das manifestações dos jurisconsultos (prudentes) , ante questões jurídicas concretamente a eles apresentadas;
 o terceiro, é a jurisprudência como doutrina jurídica, teórica, prática ou de dupla natureza, vale dizer, o complexo das indagações, estudos e trabalhos, gerais e especiais, levados a efeito pelos juristas sem a preocupação de resolver imediatamente problemas concretos atuais; 
o quarto, considera a jurisprudência como massa geral das manifestações dos juízes e tribunais sobre as lides e negócios submetidos à sua autoridade, manifestações essas que implicam uma técnica especializada e um rito próprio, imposto por lei; e 
finalmente, o quinto, que define a jurisprudência como o conjunto de pronunciamentos, por parte do mesmo Poder Judiciário, num determinado sentido, a respeito de certo objeto, de modo constante, reiterado e pacífico. 
Observa-se que os conceitos apresentados trazem, como elemento comum, à exceção da definição em sentido amplo, um conjunto de julgados. Outro elemento está igualmente sempre presente quando se emprega a quinta definição, que é aquela mais consentânea com o Direito Contemporâneo e corriqueiramente adotada: a necessidade de que esse conjunto de julgados aponte para determinado sentido de entendimento majoritário, ou seja, esse grupo de decisões devem privilegiar determinado entendimento em detrimento de outro ou outros possíveis. 
Sob essa ótica, há a necessidade de que, no caso de cessão de direitos minerários que ora se examina, exista um conjunto de decisões que atribuam parte ou integral responsabilidade por danos causados pelo cessionário ao ente estatal. Entretanto, constata-se que a anterior instrução trouxe a esses autos apenas uma decisão, à qual atribuiu similaridade suficiente ao caso sob análise para considerar que o ente estatal, neste caso, a CPRM, poderia ser acionado judicialmente e teria que arcar com o custo de condenações judiciais, ainda que a lei explicitamente a eximisse de tais reparações.
Portanto, é forçoso reconhecer que a proposta de recomendação feita no item 196 daquela instrução foi fundada em um único caso, no qual o ente estatal (ANM) foi condenado solidariamente com mineradoras e o Instituto do Meio Ambiente de Santa Catarina (IMA) à reparação de danos ambientais, e não em um conjunto de decisões que poderiam indicar que esse posicionamento seria o mais adequado. 
Outrossim, a fim de suprir essa deficiência no quantitativo de julgados a embasar a recomendação efetuada, procedeu-se a uma ampla pesquisa nos sítios eletrônicos dos tribunais regionais federais, notadamente o Tribunal Regional Federal da 1ª Região (TRF1) , de forma a verificar se a jurisprudência dos tribunais estaria se firmando no mesmo sentido. Cabe ressaltar que o TRF1 abarca amplo território, contemplando os estados do Pará, Roraima, Amazonas e Minas Gerais, estados com conhecida vocação mineral (rememora-se que o projeto Caulim do Rio Capim se localiza no estado do Pará, estando, portanto, sob jurisdição territorial do TRF1) . Entretanto, nenhuma decisão que trate sobre responsabilidade solidária do ente federal com relação a obrigações do cessionário foi encontrada.
Esta ausência de decisões semelhantes àquela do TRF4 direcionou a presente análise ao impacto que essa única decisão poderia ter, como norteadora da necessidade de ampliação da exigência de garantia por parte da concessionária para além dos R$ 3.000.00,00 estabelecidos pela CPRM. Pesquisa no sítio eletrônico do TRF4 (https://consulta.trf4.jus.br/trf4/controlador.php?acao=consulta_processual_resultado_pesquisa&txtValor=50014780320154047204&selOrigem=TRF&chkMostrarBaixados=1&todasfases=&selForma=NU&todaspartes=&txtChave=&numPagina=1; consultado em 30/6/2022) mostra que, em 6/5/2022, houve apresentação de recursos especial e extraordinário no processo que culminou na decisão ora comentada. Posteriormente, até a data de 29/6/2022, houve juntada de diversas razões dos apelantes e contrarrazões dos apelados. Portanto, esse julgado, que serviu de parâmetro para a proposta de recomendação da instrução de peça 71, posteriormente convertida em determinação na deliberação que gerou o Acórdão 999/2022-TCU-Plenário, ainda não transitou em julgado, podendo ser revertida nos tribunais superiores. 
Tal fato retira força do julgado como parâmetro para elevação do valor da garantia a ser apresentada pelo cessionário, tal como proposto pela CPRM. Resta, todavia, ainda, outro fator a ser avaliado para utilização da decisão do TRF4 como orientadora da determinação expedida por esta Corte de Contas: a adequação do presente caso àquele constante do julgado do TRF4, de forma que fique demonstrado que as situações são realmente análogas. Quanto a essa adequação, algumas considerações foram feitas pela CPRM.
A CPRM havia argumentado que a decisão do TRF4 seria inaplicável ao caso de cessão de direitos, tendo em vista que os órgãos da União Federal foram condenados devido à inércia de fiscalização, enquanto o presente caso cuida de alienação de ativos minerários a particulares, com transferência completa da titularidade e, por consequência, das responsabilidades dela decorrentes. De fato, as duas situações são distintas. No caso da cessão de direitos minerários, há todo um aparato legal eximindo a CPRM de responsabilidade, pois os direitos minerários são transferidos à cessionária de forma integral. Portanto, não há que se falar em responsabilidade da CPRM com relação ao passivo ambiental após a cessão definitiva dos direitos minerários.
Por conseguinte, assiste razão à CPRM quanto à ausência de aplicabilidade da retro mencionada decisão judicial à cessão de direitos minerários. O art. 6º do Código de Mineração, atribui responsabilidade integral ao titular da concessão até o fechamento da mina, enquanto a Lei 13.575/2017 atribui à ANM, em seu art. 2º, incisos VIII e XI, a competência para a fiscalização de atividades de mineração. Assim, não há equivalência da situação tratada pela decisão do TRF4 com a que se discute nestes autos, não podendo a CPRM ser responsabilizada por ações ou omissões da concessionária ocorridos após a cessão definitiva do título minerário.
Poder-se-ia argumentar que nada impediria eventual prejudicado de chamar a CPRM à lide por dano causado pelo cessionário. No entanto, tal argumento é assaz frágil. No Estado Democrático de Direito, é amplo o direito de petição, sendo que, no Brasil, a CF/1988 o garante, em seu art. 5º, inciso XXXV. Todavia, o direito de ação não pode ser confundido com o direito material da parte. Na cessão de direitos minerários, assim como em qualquer outro negócio jurídico, a parte que se sentir lesada tem direito de buscar reparação do dano ou a reversão à situação jurídica anterior (direito de ação) , bastando que ajuíze a competente ação contra quem entenda ser o responsável pelo dano. Porém, a questão será posta diante do Poder Judiciário, que irá avaliar se o alegado direito material de fato existe e se as partes possuem legitimidade para figurarem nos polos ativo e passivo da ação. Assim, qualquer negócio jurídico tem o potencial de ser revertido judicialmente. 
No caso sob exame, porém, se todo o arcabouço legal protege a CPRM de arcar com a responsabilização por dano causado pelo cessionário, não é razoável supor que o Poder Judiciário irá responsabilizá-la se utilizando de interpretação contra legem. Mesmo que tal ocorresse, existem instâncias superiores judiciais para a reversão de decisão condenatória. 
A questão, ao fim, então, resume-se à probabilidade de que a CPRM seja condenada a uma reparação de danos, embora a legislação a desobrigue dessa responsabilidade. Quanto a isso, relembra-se que a matriz de risco previu, em seu item 3.8 (Demandas de natureza trabalhistas, fiscais, cíveis e comerciais relacionadas à execução do Contrato) , baixa probabilidade de ocorrência, com baixo impacto e baixa classificação de risco (peça 25) . 
Outro ponto de relevo no que concerne à exigência de garantia pela CPRM é aquele tratado na cláusula 14.9, da minuta de contrato, e que cuida da utilização da execução contratual nas condições que define (peça 34, p. 64) : 
14.9. A Garantia de Execução Contratual poderá ser utilizada, após prévio procedimento em que se garanta à PROMITENTE CESSIONÁRIA o direito ao contraditório e à ampla defesa, nos seguintes casos: 
14.9.1. nas hipóteses em que a PROMITENTE CESSIONÁRIA não proceder ao pagamento das multas que lhe forem aplicadas, na forma do Contrato; 
14.9.2. nas hipóteses em que a PROMITENTE CESSIONÁRIA não efetuar, no prazo devido, o pagamento de outras indenizações ou obrigações pecuniárias devidas à CPRM em decorrência do Contrato, inclusive o investimento mínimo em Pesquisa Complementar, Royalty e Bônus de Assinatura; e 
14.9.3. nas hipóteses em que a CPRM for obrigada a arcar com encargos financeiros, ônus decorrentes de ações judiciais, reclamações, perdas, danos, obrigações ou responsabilidades de qualquer natureza, inclusive de natureza ambiental, que deveriam ser, nos termos da legislação aplicável ou deste Contrato, suportados pela PROMITENTE CESSIONÁRIA.
A CPRM não apresentou comentários à cláusula 14.9 nos embargos, a não ser ao pedido fim de sua petição, onde inclui, como pedido alternativo, a exclusão da subcláusula 14.9.3.
Nota-se que a referida subcláusula apresenta flagrante contradição com a já demonstrada ausência de responsabilidade da CPRM, após a cessão definitiva dos títulos minerários. Se não há qualquer responsabilidade legal da CPRM após a cessão, não há que se falar em utilização da garantia contratual no caso de eventuais condenações que legalmente deveriam ser suportadas pela cessionária. Caso, porventura, alguma decisão judicial condenasse a CPRM a alguma indenização de obrigação da cessionária (situação classificada como de baixa probabilidade) , o caminho a ser seguido seria a utilização do leque de recursos cabíveis em âmbito judiciário e não o levantamento da garantia. 
Fica evidente, assim, que a subcláusula 14.9.3 não precisaria constar da referida minuta de contrato. Todavia, como a cláusula não foi retirada, em tese, a CPRM poderia se utilizar da referida garantia contratual na improvável situação de condenação judicial por ato de responsabilidade da concessionária. De toda sorte, entende-se que essa subcláusula não deve implicar aumento do valor da garantia, pelos motivos já expostos. 
Finalmente, aborda-se, agora, a exata questão levantada pela CPRM, que foi objeto de destaque, pelo Relator, no item 3 de seu despacho de peça 84 (v. item 8, acima) . 
Concorda-se com a CPRM que, de acordo com a prática internacional, a fase em que se encontra o projeto Caulim do Rio Capim, de recursos inferidos (as evidências geológicas apenas sugerem, mas não atestam a continuidade, o teor e a qualidade do bem mineral) , torna de difícil aplicação metodologias semelhantes para cálculo de garantias financeiras para cobrir os custos do fechamento de mina. Assim, não há como fazer estimativa razoavelmente precisa das garantias necessárias para cobrir outros riscos da fase de operação da mina, dado que o projeto ainda não dispõe de dados mínimos necessários para tal. De fato, não há sequer a conclusão das pesquisas complementares, que trariam dados mais robustos para uma estimativa dessas garantias. 
Ainda, é atribuição da ANM a regulamentação sobre as garantias financeiras ou seguros para cobrir os riscos advindos da atividade de mineração, cabendo a ela definir as regras para cálculo de tais garantias, incluindo o momento em que deverão ser estimadas e apresentadas à Agência, conforme dispõe o artigo 13, inciso III, da Lei 13.575/2017.
De qualquer modo, da forma como foi prevista na cláusula 14.9 da minuta de contrato, na fase de pesquisa complementar, caso a CPRM venha a se utilizar da garantia de execução contratual, conforme previsão da subcláusula 14.9.2, o valor previsto de garantia, de R$ 3 milhões, será suficiente para cobrir o valor das despesas da mencionada pesquisa, estimadas em um milhão de reais, com prazo de execução até três anos; 
Já na fase de concessão de lavra, na qual ocorre a efetiva produção mineral, o valor médio de pagamentos por produção a ser recebido pela CPRM seria equivalente a R$ 6,69 milhões ao ano (royalties) . Como os pagamentos serão realizados de forma trimestral, consoante disposto nas cláusulas 5.1.4 e 7.4 da minuta de edital (peça 34, p. 8 e 48) , a cada trimestre a CPRM teria uma estimativa de receita por produção de R$ 1,67 milhões. 
Cabe rememorar, nesse ponto, que, em anterior resposta aos questionamentos desta Secretaria (peça 33, p. 13) , a CPRM havia informado que havia a previsão de recebimento de royalties no valor de R$ 2,8 milhões ao ano, mas verificou-se tratar de equívoco, conforme e-mail constante de peça 85, que reafirmou que o valor anual previsto de royalties é de R$ 6,69 milhões, considerando-se o fluxo de caixa apresentado, que contempla um projeto com uma produção média de 750.000 toneladas de minério a um preço médio de R$ 880/t (80% de produto A a R$ 900/t e 20% de produto B a R$ 800/t) , produzindo uma receita operacional bruta anual média de R$ 669 milhões. Assim, com o royalty de 1%, a receita prevista da CPRM será de R$ 6,69 milhões por ano. 
Segundo a CPRM, esse valor foi estipulado levando-se em conta que, caso a empresa não efetue um pagamento trimestral, a CPRM, após tentar contato com a empresa, já faria a execução da garantia e entraria com as medidas judiciais cabíveis para ter seu direito garantido de imediato ou a recuperação do ativo minerário.
Os números apontados derivariam de um projeto conceitual de lavra, o que não obrigaria a empresa a vender e faturar esse montante, por isso, estariam avaliando, para as próximas licitações, solicitar um valor de garantia condizente com as receitas reais do projeto. Após a empresa apresentar qual seria seu modelo de negócio e seu faturamento, o valor seria definido de modo a cobrir seis meses ou um ano dos valores a serem recebidos pelo Serviço Geológico do Brasil (SGB) . Em suma, em vez de se estipular um valor já no pré-contrato, estipulariam um prazo que a garantia deveria cobrir, de sorte que o valor seria de acordo com o faturamento projetado do empreendimento (peça 85) .
Pelo exposto, em suma, considera-se que a definição do valor da garantia na fase de concessão não somente é de difícil estipulação, como é atribuição da ANM, que ainda não regulamentou a questão. 
Por fim, volvendo-se à decisão do TRF4 utilizada como fundamento jurisprudencial para justificar a determinação contida no item 9.2 do Acórdão 999/2022-TCU-Plenário, constata-se que ela não serve de paradigma no sentido de orientar o acréscimo da garantia já prevista pela CPRM, pois: (i) é decisão única, não representando jurisprudência formada no sentido de responsabilização da CPRM; (ii) é decisão não transitada em julgado e que está sob apreciação das instâncias superiores; (iii) trata de situação diversa daquela relativa à cessão de direitos minerários, pois cuida de deficiência da fiscalização, não aplicável ao presente caso.
A probabilidade de que a CPRM seja condenada judicialmente a ressarcir danos decorrentes da atividade da cessionária é baixa, seja por já ter sido avaliada na matriz de risco da licitação dos ativos minerários do projeto Caulim do Rio Capim, seja porque não há precedentes judiciais nesse sentido, tendo em vista que a decisão judicial retro comentada cuida de situação diversa. 
Portanto, verifica-se que a subcláusula 14.9.3 está em contradição com a ausência legal de responsabilidade da CPRM por obrigações da cessionária após a cessão definitiva dos títulos minerários. 
CONCLUSÃO
Trata-se parecer da unidade técnica solicitado pelo Ministro relator em despacho à peça 84. Pelo exposto, conclui-se que:
sobre a questão objeto de destaque pelo Relator no item 3 de seu despacho, assiste razão à CPRM quando afirma que, de acordo com a prática internacional, a fase em que se encontra o projeto Caulim do Rio Capim, ainda de recursos inferidos, torna difícil e inexato o cálculo de garantias financeiras para cobrir os custos do fechamento de mina e não há como fazer estimativa razoavelmente precisa das garantias necessárias para cobrir outros riscos da fase de operação da mina, dado o projeto ainda não dispor de dados mínimos necessários para tal. Ademais, cabe à ANM estipular, em resolução, essas garantias, conforme disposto no artigo 13, inciso III, da Lei 13.575/2017 (parágrafos 61 a 69) ;
a decisão judicial que embasou a proposta de recomendação que, para o projeto Caulim do Rio Capim e para futuras licitações, fosse estabelecido o valor da garantia de execução contratual a partir de adequada fundamentação técnica, a fim de proteger seus interesses em relação às hipóteses dispostas nas subcláusulas 14.9.2 e 14.9.3 da minuta contratual, não serve de paradigma no sentido de orientar o acréscimo da garantia já prevista pela CPRM, pois é decisão única, não representando jurisprudência formada no sentido de responsabilização da CPRM e não é aplicável ao presente caso de cessão de direitos minerários, pois, na referida decisão, os órgãos da União Federal foram condenados devido à inércia de fiscalização, enquanto o presente caso cuida de alienação de ativos minerários a particulares, com transferência completa da titularidade e, por consequência, das responsabilidades dela decorrentes (parágrafos 44 a 53) ;
o art. 6º do Código de Mineração atribui responsabilidade integral ao titular da concessão até o fechamento da mina, enquanto a Lei 13.575/2017 atribui à ANM, em seu art. 2º, incisos VIII e XI, a competência para a fiscalização de atividades de mineração, não havendo responsabilidade da CPRM quanto às ações e omissões da cessionária quanto a suas obrigações legais após a cessão definitiva dos direitos minerários (parágrafos 41 e 53 a 56) ;
não há equivalência da situação tratada pela decisão do TRF4 com a que se discute nestes autos, não podendo a CPRM ser responsabilizada por ações ou omissões da concessionária ocorridos após a cessão definitiva do título minerário. Portanto, a subcláusula 14.9.3 da minuta de contrato não precisaria constar da minuta contratual ou mesmo ser utilizada (parágrafos 57 a 60) ; e
PROPOSTA DE ENCAMINHAMENTO
Ante o exposto, estando atendidos os termos do despacho de peça 84, propõe-se a devolução destes autos, com o parecer requerido, resumido no campo 'Conclusão' desta instrução, ao Gabinete do Exmo. Ministro-Relator João Augusto Nardes, para prosseguimento de seu trâmite". 
	
	É o relatório.

Pedro Felipe Santana Rodrigues (34146/OAB-BA), representando Companhia de Pesquisa de Recursos Minerais.

Não atuou.

DESESTATIZAÇÃO. ACOMPANHAMENTO. PROMESSA DE CESSÃO DE DIREITOS MINERÁRIOS. VALOR DA GARANTIA DE EXECUÇÃO CONTRATUAL A PARTIR DE ADEQUADA FUNDAMENTAÇÃO TÉCNICA. ATENDIMENTO AOS ASPECTOS DE LEGALIDADE, COMPLETUDE E SUFICIÊNCIA TÉCNICA DOS ELEMENTOS APRESENTADOS. DETERMINAÇÃO. MONITORAMENTO. CIÊNCIA. EMBARGOS DE DECLARAÇÃO. CONHECIMENTO. AUSÊNCIA DOS VÍCIOS APONTADOS. REJEIÇÃO.

DESESTATIZAÇÃO (DES)

Secretaria de Infraestrutura Hídrica, de Comunicações e de Mineração (SeinfraCOM).

Trata-se de embargos de declaração opostos pela Companhia de Pesquisa de Recursos Minerais (CPRM) em face do Acórdão 999/2022-TCU-Plenário, relativo a processo de desestatização para acompanhamento da promessa de cessão de direitos minerários, com obrigação de realização de pesquisa complementar como condição para efetuar a cessão definitiva relativa ao projeto Caulim do Rio Capim, localizado no estado do Pará.
2.	De início, entendo que os aclaratórios devem ser conhecidos, por preencherem os requisitos de admissibilidade previstos nos arts. 32, inciso II, e 34 da Lei 8.443/1992.
3.	Em apertada síntese, a CPRM questiona determinação recebida deste Tribunal no sentido de que:
para o Projeto Caulim do Rio Capim e para futuras licitações, estabeleça valor da garantia de execução contratual a partir de adequada fundamentação técnica a fim de proteger seus interesses em relação às hipóteses dispostas nas subcláusulas 14.9.2 e 14.9.3 da minuta contratual, nos termos do inciso V do art. 69 da Lei 13.303/2016 c/c art. 50, caput e § 1º, da Lei 9.784/1999. (grifei) 
4.	A alegação apresentada pela embargante destaca que a mencionada companhia não possui qualquer responsabilidade, nem mesmo de natureza subsidiária, que implique em responder pelos prejuízos causados em face da relação contratual com a futura cessionária. Desse modo, 
o titular da concessão da lavra será responsável pela recuperação das áreas mineradas após a finalização da atividade econômica. Será responsável, também, por apresentar à ANM o Plano de Fechamento de Mina, conforme Resolução ANM nº 68/2021, bem como pela realização de todos os estudos necessários à obtenção das licenças ambientais junto aos órgãos estatais, incluindo o Plano de Recuperação de Áreas Degradadas (PRAD) , que, frise-se, serão emitidas em nome da empresa detentora da concessão de lavra.
5.	A Secretaria de Fiscalização de Infraestrutura Hídrica, de Comunicações e de Mineração, na instrução que embasou o acórdão recorrido (peça 77) , posicionou-se da seguinte forma em relação à garantia de execução contratual:
A primeira minuta contratual apresentada pela CPRM exigia garantia de execução no valor de R$ 500 mil, desde o início da produção até o fechamento da mina, nos seguintes termos (peça 10, p. 63) :
14.2.2. entre a celebração do Instrumento de Cessão dos Direitos Minerários e, no mínimo, até 24 meses após o fechamento da mina: R$ 500.000,00 (quinhentos mil reais) , corrigidos na forma prevista na Subcláusula 6.1.5.
Considerando que a Subcláusula 14.9 permite à CPRM utilizar os valores da garantia contra hipóteses de monta aparentemente elevadas como, por exemplo, "obrigações pecuniárias devidas à CPRM em decorrência do Contrato" e "reclamações, perdas, danos, obrigações ou responsabilidades de qualquer natureza, inclusive de natureza ambiental", conforme segue (peça 10, p. 64-65) :
14.9. A Garantia de Execução Contratual poderá ser utilizada, após prévio procedimento em que se garanta à PROMITENTE CESSIONÁRIA o direito ao contraditório e à ampla defesa, nos seguintes casos: 
14.9.1. nas hipóteses em que a PROMITENTE CESSIONÁRIA não proceder ao pagamento das multas que lhe forem aplicadas, na forma do Contrato; 
14.9.2. nas hipóteses em que a PROMITENTE CESSIONÁRIA não efetuar, no prazo devido, o pagamento de outras indenizações ou obrigações pecuniárias devidas à CPRM em decorrência do Contrato, inclusive o investimento mínimo em Pesquisa Complementar, Royalty e Bônus de Assinatura; e 
14.9.3. nas hipóteses em que a CPRM for obrigada a arcar com encargos financeiros, ônus decorrentes de ações judiciais, reclamações, perdas, danos, obrigações ou responsabilidades de qualquer natureza, inclusive de natureza ambiental, que deveriam ser, nos termos da legislação aplicável ou deste Contrato, suportados pela PROMITENTE CESSIONÁRIA.
Considerando, ainda, que os estudos de viabilidade estimam custo de fechamento da mina de R$ 120 milhões, investimentos pelo futuro cessionário de R$ 2,15 bilhões e receitas operacionais de R$ 13,4 bilhões (peça 12) , a CPRM foi instada a apresentar estudos e cálculos demonstrando que o valor da garantia (R$ 500.000,00) é suficiente a ressarcir a empresa pública caso alguma das hipóteses descritas se concretize (peça 30) .
Em resposta, a CPRM afirma que o valor exigido como garantia de execução do contrato, durante a fase de produção, corresponde à garantia de pagamento das contraprestações à Companhia (bônus e royalties) e que "Os demais ônus citados não se aplicam, pois uma vez que a cessão dos direitos minerários for averbada pela Agência Nacional de Mineração, o titular do direito, ou seja, o minerador é o único responsável sobre os ônus descritos". 
A CPRM afirma que, ao realizar a cessão do direito de requerer a lavra, toda a responsabilidade sobre os requerimentos de lavra e licenciamento ambiental será do próprio solicitante. E destaca a Cláusula Décima Primeira - Matriz de Riscos da minuta contratual, que atribui a responsabilidade dos riscos inerentes ao negócio ao parceiro privado (peça 33, p. 13) .
Além dos argumentos apresentados, a CPRM revisou o valor original da garantia, pois "consideramos que o valor proposto se encontra abaixo do valor da média anual na qual a CPRM deverá receber de royalties caso as premissas do fluxo de caixa se concretizem, que é de R$ 2,8 milhões. Nesse sentido a CPRM entende ser prudente elevar essa garantia para o valor de três milhões de reais (R$ 3.000.000,00) ".
A divisão de responsabilidades entre as partes estabelecida contratualmente vale para os contratantes. Contudo, caso o cessionário, por exemplo, não cumpra suas obrigações com terceiros ou gere danos ambientais, pode ocorrer de a CPRM ser chamada a responder solidariamente pelos prejuízos causados, dada a relação contratual com aquele. Nesse caso, considerando a matriz de riscos do contrato, a empresa pública executa as garantias de execução para se ressarcir dos ônus que foi obrigada a suportar, mesmo não sendo a responsável original. (...) 
6.	No contexto dessa discussão, a unidade técnica mencionou, a título exemplificativo, em relação à quantificação da garantia, decisão do TRF4 que responsabilizou mineradoras, ANM e Instituto do Meio Ambiente de Santa Catarina (IMA) por reparação de danos ambientais (peça 77) :
Contudo, ademais da legislação positivada, é preciso observar a jurisprudência dos tribunais, que é dinâmica. Decisão recente ratificou condenação a mineradoras e à ANM e ao Instituto do Meio Ambiente de Santa Catarina (IMA) de reparação de danos ambientais causados pela lavra de carvão mineral em subsolo na região de Criciúma/SC. Os réus ainda foram condenados a indenizar os proprietários dos imóveis localizados na superfície das minas de carvão pelos danos materiais (às edificações e terrenos, desvalorização das propriedades e lucros cessantes) e pelos danos morais causados.
198.	Quanto aos entes públicos, a justiça entendeu haver "omissão culposa do IMA e da ANM no que tange à ordenação e fiscalização da atividade, e o nexo de causalidade entre a omissão no exercício do poder de polícia e os danos verificados, configurada está a responsabilidade dos órgãos pela reparação de tais danos" (www.trf4.jus.br/trf4/controlador.php?acao=noticia_visualizar&id_noticia=16102, acesso em 27/9/2021) .
199. 	Entende-se que, apesar de a legislação ser cristalina, a decisão citada demonstra a possibilidade de transferência de responsabilidades civil e ambiental à CPRM, tanto que a referida Subcláusula 14.9 das hipóteses de utilização dos valores da garantia não foi afastada pela Companhia. (...) 
205.	As garantias atualmente exigidas pela CPRM resguardam integralmente os pagamentos de royalties, mas em nada protegem a Companhia caso o cessionário não cumpra integralmente suas obrigações e discussões judiciais a coloquem no polo passivo da lide. (grifei) 
7.	Com efeito, um dos fatos levantados pela equipe de auditoria que poderiam afetar a execução contratual e gerar elevado dano ao erário público, tratado no acórdão recorrido, foi o do futuro fechamento da mina. Para reforçar a argumentação, a embargante apresenta os seguintes argumentos: 
	Ora, muito embora reconheça o v. acórdão embargado premissa no sentido de que compete à ANM realizar a fiscalização da atividade de mineração, exigindo as garantias adequadas ao fechamento da mina da futura cessionária, responsável por eventual passivo ambiental, conclui, data venia, de forma contraditória, que: "... apesar de a legislação ser cristalina, a decisão citada demonstra a possibilidade de transferência de responsabilidades civil e ambiental à CPRM, tanto que a referida Subcláusula 14.9 das hipóteses de utilização dos valores da garantia não foi afastada pela Companhia" (item 199) . 
	Para chegar a tal conclusão contraditória, o v. acórdão embargado cita exemplo de decisão inaplicável ao vertente caso, em que, face à inércia de fiscalização por parte dos órgãos e entidades da União competentes para fazê-lo, esta última foi condenada solidariamente às mineradoras exploradoras de carvão mineral, a realizarem a recuperação ambiental das áreas exploradas na bacia carbonífera, em Criciúma-SC. 
	Releva esclarecer, eminentes Ministros, que no caso da bacia carbonífera, a condenação solidária da União se deu única e exclusivamente em face da deficiência na fiscalização das empresas mineradoras de carvão, e não em razão da alienação dos ativos minerários aos particulares, como sói ocorrer no vertente caso, de modo que tal precedente não se amolda às diretrizes estabelecidas no projeto do Caulim, do Rio Capim. 
	Em outras palavras, não há equivalência entre o papel da União e o papel da CPRM. No precedente judicial citado, caso das áreas da reserva carbonífera de Criciúma/SC, em razão de os entes políticos terem responsabilidade ambiental com base na própria Constituição Federal. Lado outro, no presente caso, a CRPM não é poder concedente ou mesmo ente político responsável pela fiscalização, mas sim uma promitente cessionária de direitos minerários, a qual necessita de estudos complementares para ser concretizada.
8.	Considerando a natureza técnica e jurídica da matéria em análise, entendi por bem ouvir a unidade técnica, que apresentou novo posicionamento no seguinte sentido (peça 86) :
sobre a questão objeto de destaque pelo Relator no item 3 de seu despacho, assiste razão à CPRM quando afirma que, de acordo com a prática internacional, a fase em que se encontra o projeto Caulim do Rio Capim, ainda de recursos inferidos, torna difícil e inexato o cálculo de garantias financeiras para cobrir os custos do fechamento de mina e não há como fazer estimativa razoavelmente precisa das garantias necessárias para cobrir outros riscos da fase de operação da mina, dado o projeto ainda não dispor de dados mínimos necessários para tal. Ademais, cabe à ANM estipular, em resolução, essas garantias, conforme disposto no artigo 13, inciso III, da Lei 13.575/2017 (parágrafos 61 a 69) ;
a decisão judicial que embasou a proposta de recomendação que, para o projeto Caulim do Rio Capim e para futuras licitações, fosse estabelecido o valor da garantia de execução contratual a partir de adequada fundamentação técnica, a fim de proteger seus interesses em relação às hipóteses dispostas nas subcláusulas 14.9.2 e 14.9.3 da minuta contratual, não serve de paradigma no sentido de orientar o acréscimo da garantia já prevista pela CPRM, pois é decisão única, não representando jurisprudência formada no sentido de responsabilização da CPRM e não é aplicável ao presente caso de cessão de direitos minerários, pois, na referida decisão, os órgãos da União Federal foram condenados devido à inércia de fiscalização, enquanto o presente caso cuida de alienação de ativos minerários a particulares, com transferência completa da titularidade e, por consequência, das responsabilidades dela decorrentes (parágrafos 44 a 53) ;
o art. 6º do Código de Mineração atribui responsabilidade integral ao titular da concessão até o fechamento da mina, enquanto a Lei 13.575/2017 atribui à ANM, em seu art. 2º, incisos VIII e XI, a competência para a fiscalização de atividades de mineração, não havendo responsabilidade da CPRM quanto às ações e omissões da cessionária quanto a suas obrigações legais após a cessão definitiva dos direitos minerários (parágrafos 41 e 53 a 56) ;
d) não há equivalência da situação tratada pela decisão do TRF4 com a que se discute nestes autos, não podendo a CPRM ser responsabilizada por ações ou omissões da concessionária ocorridos após a cessão definitiva do título minerário. Portanto, a subcláusula 14.9.3 da minuta de contrato não precisaria constar da minuta contratual ou mesmo ser utilizada (parágrafos 57 a 60) ; 
9.	Diante do contexto apresentado, decido.
10.	A essência da discussão tratada nestes embargos de declaração é a definição dos valores de garantia de execução a serem exigidos durante a contratação em análise para evitar dano ao erário, bem assim das devidas fundamentações técnica e jurídica.
11.	Incialmente, vale destacar que a CPRM havia definido um valor de garantia de R$ 500.000,00 (quinhentos mil reais) . Posteriormente, durante a execução da auditoria, esse valor foi revisto para R$ 3.000.000,00 (três milhões de reais) .
12.	 Considerando os elevados valores previstos para a execução do projeto, a exemplo da estimativa de investimentos (Capex, capital expenditure) , da ordem de R$ 2,149 bilhões, e das receitas operacionais totalizarem R$ 13,4 bilhões, no prazo de vinte anos projetados, percebe-se a modicidade do valor da garantia inserida no edital. A razão do valor de garantia em relação às receitas operacionais previstas é de 0,02%.
13.	Registro que não cabe a este Tribunal definir a valoração das garantias e multas a serem aplicadas, visto tratar-se de responsabilidade dos gestores competentes pela condução do processo. Porém, isso não afasta a possibilidade de exigir do agente público a devida fundamentação das quantias exigidas em Edital, em especial quando as hipóteses previstas na minuta do contrato estão em desacordo com a justificativa para o valor de garantia estabelecido. 
14.	E foi essa a simples exigência à CPRM contida no subitem 9.2 do Acórdão 999/2022-TCU-Plenário, do qual discorda a CPRM, a saber: que, para o Projeto Caulim do Rio Capim e para futuras licitações, estabeleça valor da garantia de execução contratual a partir de adequada fundamentação técnica a fim de proteger seus interesses em relação às hipóteses dispostas nas subcláusulas 14.9.2 e 14.9.3 da minuta contratual, nos termos do inciso V do art. 69 da Lei 13.303/2016 c/c art. 50, caput e § 1º, da Lei 9.784/1999. 
15.	Reconheço, com base no novo parecer da Secretaria de Fiscalização de Infraestrutura Hídrica, de Comunicações e de Mineração deste Tribunal (peça 86) relativo à análise dos embargos de declaração, que a "a decisão judicial que embasou a proposta de recomendação (...) não serve de paradigma no sentido de orientar o acréscimo da garantia já prevista pela CPRM, pois é decisão única, não representando jurisprudência formada no sentido de responsabilização da CPRM e não é aplicável ao presente caso de cessão de direitos minerários".
16.	Contudo, buscar simplificar a discussão do valor de garantia apenas aos eventuais valores de fechamento da mina não protege o erário de um eventual futuro dano ocasionado por outros motivos. Existem diversos fatores que devem ser sopesados, como a própria CPRM reconhece na cláusula 14.9 da minuta contratual, repito:
14.9. A Garantia de Execução Contratual poderá ser utilizada, após prévio procedimento em que se garanta à PROMITENTE CESSIONÁRIA o direito ao contraditório e à ampla defesa, nos seguintes casos: 
14.9.1. nas hipóteses em que a PROMITENTE CESSIONÁRIA não proceder ao pagamento das multas que lhe forem aplicadas, na forma do Contrato; 
14.9.2. nas hipóteses em que a PROMITENTE CESSIONÁRIA não efetuar, no prazo devido, o pagamento de outras indenizações ou obrigações pecuniárias devidas à CPRM em decorrência do Contrato, inclusive o investimento mínimo em Pesquisa Complementar, Royalty e Bônus de Assinatura; e 
14.9.3. nas hipóteses em que a CPRM for obrigada a arcar com encargos financeiros, ônus decorrentes de ações judiciais, reclamações, perdas, danos, obrigações ou responsabilidades de qualquer natureza, inclusive de natureza ambiental, que deveriam ser, nos termos da legislação aplicável ou deste Contrato, suportados pela PROMITENTE CESSIONÁRIA. (grifei) 
17.	A questão a ser analisada, então, é quais as hipóteses previstas pela CPRM que dão sustentação aos itens 14.9.2 e 14.9.3 e qual a metodologia para a valoração das garantias exigidas?
18.	O comando inserido no acórdão embargado, volto a dizer, apenas exigiu que a CPRM estabelecesse "valor da garantia de execução contratual a partir de adequada fundamentação técnica a fim de proteger seus interesses em relação às hipóteses dispostas nas subcláusulas 14.9.2 e 14.9.3 da minuta contratual".
19.	Ora, se a garantia estabelecida no curso dessa contratação, no valor de R$ 3.000.000,00 tinha como objeto cobrir a expectativa de receitas ao longo da fase de produção, quais seriam os valores para "arcar com encargos financeiros, ônus decorrentes de ações judiciais, reclamações, perdas, danos, obrigações ou responsabilidades de qualquer natureza, inclusive de natureza ambiental" que estão previstos na cláusula 14.9.3? E quais os valores previstos para a não realização do pagamento de outras indenizações ou obrigações pecuniárias devidas à CPRM em decorrência do Contrato, inclusive o investimento mínimo em Pesquisa Complementar, Royalty e Bônus de Assinatura, previstos na cláusula 14.9.2?
20.	Com efeito, a contradição não está no acórdão recorrido e sim entre os embargos apresentados pela recorrente e o texto da minuta contratual elaborado pela própria CPRM. Por um lado, a companhia estabelece o valor de garantia voltada apenas a problemas relacionados a suportar a expectativa de receitas ao longo da fase de produção e, por outro, elenca várias outras hipóteses mais amplas na cláusula 14.9 do contrato a ser firmado. 
21.	Não há dúvida alguma de que existe a necessidade de aprofundamento da análise da matéria, tanto que, conforme registra o próprio embargante, "encontra-se em discussão na Agência, no âmbito da Agenda Regulatória 2022/2023, o tema Garantias financeiras ou seguros para cobrir os riscos advindos da atividade de mineração, de forma que caberá à ANM definir as regras para cálculo de tais garantias, incluindo o momento em que deverão ser estimadas e apresentadas à Agência". Mas isso não permite subestimar valores de garantia até a conclusão da mencionada discussão.
22.	Resumir a análise de garantias a apenas uma situação de fechamento de mina, na qual a jurisprudência ainda se encontra em estágio embrionário, é insuficiente para que a CPRM não precise justificar todas as demais hipóteses inseridas na minuta contratual, com os respectivos fundamentos dos valores escolhidos, na forma determinada pelo Acórdão 999/2022-TCU-Plenário.
23.	Cabe observar que o comando contido no acórdão recorrido é bastante simples, uma vez que exige a devida fundamentação técnica no tocante à garantia de execução contratual definida, com base nas condições que serão exigidas no futuro contrato a ser assinado com o competente cessionário.
24.	A propósito, o acórdão recorrido nada mais faz do que exigir o cumprimento do princípio da motivação relativo ao estabelecimento de que a administração tem o dever de justificar seus atos, demonstrando as razões que embasaram a decisão a respeito dos fatos em observância da legalidade.
25.	Diante desse contexto, entendo que, apesar de a decisão judicial mencionada no voto condutor do Acórdão 999/2022-TCU-Plenário não ter aplicação direta ao caso em análise, inexiste qualquer vício em relação à determinação formulada à CPRM no sentido de ter que estabelecer valores da garantia contratual a partir de adequada fundamentação técnica.
26.	Por fim, em relação ao pleito final da embargante, entendo que não cabe a este Tribunal considerar adequada a simples exclusão da subcláusula a exclusão 14.9.3 do contrato sob enfoque, visto que é de responsabilidade do gestor proceder ao estudo dos impactos que uma decisão desse valor pode ter sobre o andamento contratual. Em especial, no caso de contratos que envolvem a cifra de bilhões de reais.
27.	Destarte, não vislumbro razão para alterar a decisão embargada.
28. 	Diante, portanto, da inexistência de omissão, obscuridade e/ou contradição no acórdão embargado, sou pela rejeição dos presentes embargos declaratórios.
Ante todo o exposto, VOTO no sentido de que o Tribunal de Contas da União aprove a minuta de acórdão que ora submeto à apreciação deste Colegiado.
TCU, Sala das Sessões, em 24 de agosto de 2022.
Ministro JOÃO AUGUSTO RIBEIRO NARDES
Relator